【裁判字號】    97,上,374
【裁判日期】    980120
【裁判案由】    不動產所有權移轉登記
【裁判全文】
臺灣高等法院臺中分院民事判決           97年度上字第374號
上  訴  人  乙○○
            丙○○
被上訴  人  甲○○
訴訟代理人  丁○○
上列當事人間請求不動產所有權移轉登記事件，上訴人對於中華
民國97年9月23日臺灣彰化地方法院97年度訴字第490號第一審判
決提起上訴，本院於98年1月13日言詞辯論終結，判決如下：
    主  文
上訴駁回。
第二審訴訟費用由上訴人負擔。
    事實及理由
一、上訴人主張：
  (一)緣於民國（下同） 82年6月間，訴外人董錫宏向伊偽稱其在
    彰化縣員林鎮、北斗鎮等地從事大宗建築業，與台灣土地銀
    行員林分行有交情，可幫忙辦理貸款，上訴人不疑有他，提
    供上訴人丙○○所有坐落彰化縣大城鄉○○段1035地號土地
    全部及上訴人乙○○所有同段1285、1338地號土地（下合稱
    系爭土地），於82年7月1日由董錫宏載上訴人及司機找訴外
    人土地代書謝志村，謝志村提出一些空白資料，要上訴人簽
    名，上訴人以為要辦理銀行貸款，必須簽給資料，乃予簽名
    。謝志村說要一個多月才能辦好貸款，並要求提供系爭土地
    所有權狀、印鑑證明及戶籍謄本等資料。
  (二)經過一個月後，上訴人以電話追問董錫宏及謝志村貸款事項
    ，發現有問題，乃租車前往二林地政事務所申請系爭土地謄
    本，發現系爭土地在82年7月2日被偽造設定新台幣（下同）
    840 萬元抵押權給未曾謀面之被上訴人、許張箱，上訴人分
    文未得。 83年5月間謝志村又擅自將系爭土地移轉登記予訴
    外人陳鐘輝，期間上訴人要求見被上訴人、許張箱及陳鐘輝
    均被拒絕。後來上訴人要求借30萬元，雙方約定於83年6月3
    0日下午2時30分在謝志村事務所見面，當時被上訴人之配偶
    丁○○拿30萬元，謝志村又擅自擬寫切結書，謝志村、丁○
    ○、鄭蜜修三人互使眼色，共同脅迫上訴人乙○○必須在切
    結書上簽名，否則系爭土地不再移轉登記返還給上訴人，上
    訴人乙○○遭挾持強制堅持到 5點多才簽名，而後謝志村以
    該切結書，於 84年4月間將系爭1035地號土地分贓偽造移轉
    登記給董錫宏的岳父楊東，於84年10月間將同段1285、1035
    地號土地分贓移轉登記給被上訴人之姐薛王端。
  (三)被上訴人於94年間以謝志村交付偽造的 700萬元本票，聲請
    原法院以95年度執字第8822號強制執行。謝志村部分於95年
    6月15日經台灣高等法院台中分院以 94年度重上更（二）緝
    字第36號判決有期徒刑 5月。被上訴人並無交付任何款項給
    上訴人，兩造無債權債務關係，亦經台灣彰化地方法院檢察
    署96年度偵字第4261號處分書查證，被上訴人共同挾持、侵
    占、偽造買賣移轉登記、恐嚇取財等不法行為已被認定判刑
    ，對系爭土地共同侵權行為應予廢除，回復上訴人原有權益
    ，為此提起本件訴訟。
  (四)一張完整合法、有效之切結書，需具備一定要件。被上訴人
    所提供做為證據之二張切結書，並未經上訴人親自書寫同意
    ，被上訴人僅係於空白切結書上簽名而已，相關內容為謝志
    村所偽造，該切結書顯然不具備合法、有效之要件，應不具
    切結書之效用。況且，被上訴人所提供為證據之切結書亦非
    原版之切結書，應係被上訴人所剪貼、影印而成。被上訴人
    抗辯借款 700萬元予上訴人，然被上訴人始終無法舉證於82
    年 7月1日曾交付700萬元給予上訴人。準此以言，被上訴人
    不得以無效之切結書為抵押權之設定，因此，有關被上訴人
    82年7月2日之抵押權設定應屬無效。
  (五)上開切結書如何運用，早在被上訴人計畫之中，被上訴人與
    謝志村實為犯案同夥，被上訴人稱82年6月間曾經交付140餘
    萬元予謝志村，令謝志村於82年7月1日轉交予上訴人，並有
    切結書內之註記為證，均屬謊言。實際上，82年7月1日上訴
    人並未收受謝志村所交付之 140萬元，兩造之借貸關係因而
    不成立。
  (六)被上訴人聲稱 82年7月9日經謝志村輾轉借款予上訴人500萬
    元若屬實，謝志村會要求上訴人於 82年7月10日後，前去領
    取該500萬元，並且要求上訴人簽收，以及開立發票日為 82
    年 7月10日以後之本票。然被上訴人所提出之本票，發票日
    為82年7月8日，足證本票原係空白，而經他人假造，本票債
    權其實並不存在。也因此，可以證明謝志村根本沒有交付上
    訴人 500萬元。倘如被上訴人所言，被上訴人曾經交付謝志
    村 500萬元，應有轉帳明細可為證據卻未見被上訴人提出。
    縱然被上訴人與謝志村有 500萬元之資金往來，亦不足為奇
    。被上訴人與謝志村為同夥，亦涉及其他案件，所以有相關
    資金進出，因此無法由相關資金往來證明兩造借貸關係之存
    在。
  (七)於之前原審刑事庭審理過程中，上訴人並不知被上訴人所提
    出之切結書與上訴人所簽寫之切結書為不同版本，因此承認
    切結書之真實。然上訴人所簽寫之切結書為 83年6月30日，
    而非82年7月1日，且上訴人簽寫切結書之原因，係因謝志村
    要求要給當天提供30萬元借款之金主過目，以取信於金主，
    與被上訴人所稱之 700萬元借款迥不相關，更不能以此證明
    700 萬元借款之存在。至於為什麼事隔一年後，經謝志村脅
    迫，仍簽下切結書，全因當時系爭土地已遭謝志村過戶予訴
    外人陳鐘輝，上訴人急於討回系爭土地，然謝志村向上訴人
    恐嚇，聲稱若不簽下切結書，將不把系爭土地登記還給上訴
    人，上訴人迫於無奈才簽下切結書。
  (八)綜上所述，被上訴人之上開移轉所有權之行為顯係不法、無
    效。爰依法求為判命被上訴人應將坐落彰化縣大城鄉○○段
    1035地號土地全部移轉登記為上訴人丙○○所有，將同段12
    85地號土地應有部分2分之1移轉登記為上訴人乙○○所有之
    判決。
二、被上訴人則以：
  (一)被上訴人於 82年6月間接受謝志村之推介，同意本件貸款，
    第一次撥款日為同年6月底，以現金140多萬元親交謝志村，
    並要求見借款人即上訴人，謝志村告以系爭土地有貸款設定
    須先處理塗銷事宜而未能相見。第二次撥款日為同年7月9日
    經向彰化現社頭鄉台中商業銀行辦理短期擔保放款借款 500
    萬元，以轉帳提撥給謝志村，同日取得本票、抵押權設定契
    約書及他項權利證明書。
  (二)83年 6月30日經謝志村連絡，同意再借與上訴人30萬元，並
    於同日下午 3時許，在謝志村事務所以現金30萬元親交上訴
    人乙○○，上訴人乙○○當場在切結書上簽名、蓋章及按指
    印，完成借款手續事宜，上訴人主張遭受脅迫、挾持、侵占
    、偽造買賣移轉登記、恐嚇取財等不法行為，當場可拒絕借
    款，並報警處理，惟結果均沒有，事隔15年始主張，可見指
    控不實。
  (三)上訴人與謝志村間之關係與被上訴人無關，被上訴人亦不知
    情。被上訴人為維護自身權益，於 94年9月間聲請強制執行
    ，因拍賣不成，經承受同段1035、1285地號土地，已於95年
    11月9日完成登記。
  (四)上訴人向被上訴人借款前，已向多人借款，對於相關借款程
    序並不陌生，因此對於切結書與本票之簽寫，均能充分瞭解
    ，並非像上訴人所言，其遭脅迫或該等單據為偽造。第一份
    切結書之內容，上訴人是充分知悉，才親手按捺指印，應有
    效力。第二份切結書是在隔年 6月30日，因上訴人欲再向被
    上訴人借款30萬元所簽下。被上訴人可以提供前揭本票、土
    地、建築改良物抵押權設定契約書、82年7月1日切結書、83
    年 6月30日切結書、臺灣彰化地方法院不動產權利移轉證書
    原本為證，求為判決駁回上訴人之訴等語，資為抗辯。
三、原審為上訴人敗訴之判決，上訴人不服，求為判決(一)原判決
    廢棄；(二)上開廢棄部分，被上訴人應將坐落彰化縣大城鄉○
    ○段1035地號土地全部移轉登記為上訴人丙○○所有，將同
    段1285地號土地應有部分2分之1移轉登記為上訴人乙○○所
    有。被上訴人則求為判決駁回上訴。
四、上訴人主張被上訴人並無交付任何款項給伊，兩造無債權債
    務關係，被上訴人共同挾持、侵占、偽造買賣移轉登記、恐
    嚇取財等不法行為已被認定判刑，對系爭土地共同侵權行為
    應予廢除，回復上訴人原有權益等語，惟為被上訴人所否認
    ，並以上開情詞抗辯。經查：
  (一)按私文書經本人或其代理人簽名、蓋章者，推定為真正，民
    事訴訟法第358 條定有明文。又印章由自己蓋用，或由有權
    使用之人蓋用為常態，由無權使用之人蓋用為變態，故主張
    變態事實之當事人，應就此負舉證責任（最高法院74年度台
    上字第2143號判決要旨參照）。上訴人乙○○於82年7月1日
    ，委由謝志村辦理抵押登記，向許張箱及被上訴人甲○○借
    得 700萬元時，已書立切結書交謝志村收執，其內容並載明
    ：「立切結書人（即乙○○、丙○○）若在60日內無辦法清
    償及繳納利息者，本人願將上列土地及建物房屋無條件由代
    書代理辦理移轉過戶給債權人取得，．．」，有切結書影本
    一件附卷可證（原審卷65頁）。上訴人主張於原法院刑事庭
    審理中，不知被上訴人所提出之切結書與上訴人所簽寫之切
    結書為不同版本，因此承認切結書之真實。於本院復稱該切
    結書係謝志村拿空白紙給伊簽寫，事後始填載文字云云，然
    其所述並無任積極事證足資證明，上訴人所稱前揭切結書為
    謝志村與被上訴人等所偽造，洵屬無據。
  (二)嗣上訴人乙○○因未能依約清償上開債務，謝志村乃依上開
    約定之內容，辦理系爭不動產移轉予陳鐘輝。上訴人乙○○
    於 83年6月30日，即上開不動產業辦理移轉登記完畢後，又
    書立切結書交謝志村等人，其內載：「．．．前向甲○○、
    許張箱貸款新臺幣 700萬元正，並立有切結書為証，如利息
    超過二個月未繳時，土地無條件移轉給債權人所指定之名義
    ，立切結書人（即乙○○）已積欠六個月利息，債權人已辦
    理移轉過戶完畢，債權人同意再借新臺幣20萬元給立切結書
    人．．．」，有上開切結書影本附卷可證，益見上訴人乙○
    ○確有事前同意為上開移轉登記。
  (三)被上訴人則以上訴人係向謝志村借錢，謝志村再問伊要不要
    借，而伊經評估後認為可以借。且伊是領現金交予謝志村，
    第一次扣掉利息後，伊給謝志村140 多萬元，第二次伊跟台
    中商業銀行社頭分行借款 500萬元後，以現金交予謝志村，
    而本票是謝志村拿給伊的，伊拿到時面額已填妥 700萬元，
    面額不是伊填寫的等語抗辯，此外，復提出台中商業銀行社
    頭分行 500萬元之放款餘額證明書為佐，堪認其所稱借款乙
    情應非子虛。而系爭 700萬元本票上之簽名及蓋印均為上訴
    人等所親為，上訴人等並不爭執，且有本票影本附卷足佐，
    （原審卷62頁）又按本票之開立事關發票人財產權益，關乎
    發票人之信用問題，其重要性自是不可言諭，且衡諸常情，
    一般人開立本票時當不致對票面金額毫無所悉，莫不小心為
    是，而上訴人等竟稱不知本票面額係何人所為，衡情已非無
    疑。再參以上訴人乙○○到庭陳稱：與伊接洽者是謝志村、
    董錫宏等語，足見本件 700萬元借款過程中被上訴人甲○○
    與丁○○均未出面與上訴人等接洽，則借款之過程情形，自
    係謝志村較為明瞭。是被上訴人辯稱上訴人與謝志村間之關
    係與伊無關，伊亦不知情，應屬可信。從而，被上訴人於94
    年 9月間聲請強制執行，拍賣不成後，承受坐落彰化縣大城
    鄉○○段1035、1285地號土地，並於 95年11月9日完成所有
    權移轉登記，於法並無不合。
五、綜上所述，上訴人本於侵權行為之法律關係，請求被上訴人
    應將坐落彰化縣大城鄉○○段1035地號土地全部移轉登記為
    上訴人丙○○所有，將同段1285地號土地應有部分2分之1移
    轉登記為上訴人乙○○所有，為無理由，不應准許。原審為
    上訴人敗訴之判決，並無不合。上訴意旨指摘原判決不當，
    求予廢棄改判，為無理由，應予駁回。
六、本件事證已臻明確，兩造其餘攻擊防禦方法，經審酌後，核
    與判決結果不生影響，爰不一一贅述，併此敘明。
七、據上論結，本件上訴為無理由，依民事訴訟法第449條第1項
    、第78條，判決如主文。
中    華    民    國    98    年    1     月    20    日
                  民事第三庭      審判長法  官  童有德
                                        法  官  陳繼先
                                        法  官  曾謀貴
以上正本係照原本作成。
如對本判決上訴，須於收受判決送達後二十日內向本院提出上訴
書狀，其未表明上訴理由者，應於提出上訴後二十日內向本院提
出上訴理由書（須按他造人數附具繕本）。
上訴時應提出委任律師為訴訟代理人之委任狀。具有民事訴訟法
第四百六十六條之一第一項但書或第二項之情形為訴訟代理人者
，另應附具律師及格證書及釋明委任人與受任人有該條項所定關
係之釋明文書影本。
                                         書記官  王麗珍
中    華    民    國    98    年    1     月    20    日
                                                      Ｅ


司法院資訊處製作；財團法人民間司法改革基金會備份。
